【裁判字號】    89,台上,1108
【裁判日期】    890302
【裁判案由】    貪污
【裁判全文】
最高法院刑事判決                              八十九年度台上字第一一○八號
    上  訴  人  甲○○
右上訴人因貪污案件，不服台灣高等法院高雄分院中華民國八十八年七月十二日第二
審更審判決（八十七年度上更(一)字第一四二號，起訴案號：台灣高雄地方法院檢察署
八十四年度偵字第一五三七一號），提起上訴，本院判決如左：
    主  文
原判決撤銷，發回台灣高等法院高雄分院。
    理  由
本件原判決認定上訴人甲○○自民國八十一年七月一日起至八十三年十二月九日止，
擔任台灣電力公司輸變電工程處南區施工處（下稱台電南工處）之外線技術員，從事
外線裝設督導工作，並自八十一年九月二十五日起至八十二年九月二十日止，兼任檢
驗員兼領班，兼負責第三工務段發包工程檢驗員指派及發包工程之檢驗、結算業務，
為依據法令從事公務之人員。於其擔任檢驗員兼領班期間，基於概括犯意，得知原判
決附表編號三、四、五、六、七、十、十一、十二、十三（與十四係同一工程）、十
五所示工程，各承攬廠商並無鐵塔裝建工程之技術人員，乃對於監督之事務，連續多
次向各廠商工地負責人黃英三、程天賜、施陸融、賴錦銘、陳松旺等人轉包其鐵塔裝
建工程（轉包期日均在各該工程施工之前），並以每噸（不含營業稅及搬運費）新台
幣（下同）九千元至一萬元不等之價格，以口頭承包後，再以每噸（含營業稅及搬運
費）七千元至八千元不等之價格轉包予廖明田、李慶參等人施工。上開工程實際施工
係自八十二年二月間起至八十三年七月間止，竣工後，上訴人依前述計算方式分別賺
取差價，直接圖利本人共二百四十八萬八千六百七十四元。又上訴人另行起意，明知
台電南工處並未辦理聚餐，而於八十二年六月十一日，以驗收陳松旺承包之新營至佳
里６９ＫＶ線工程為台電公司人員聚餐為由，利用職務上之機會，向陳松旺索取聚餐
費五萬元，使其陷於錯誤，匯寄現款五萬元給上訴人等情。因而撤銷第一審判決，改
判論處上訴人依據法令從事公務之人員，連續對於監督之事務，直接圖利，及依據法
令從事公務之人員，利用職務上之機會，詐取財物罪刑。固非無見。
惟查：(一)訊問被告應先告知犯罪之嫌疑及所犯所有罪名。罪名經告知後，認為應變更
者，應再告知，刑事訴訟法第九十五條第一款定有明文。此項規定，旨在使被告得以
充分行使防禦權，避免突擊性之裁判，以維程序之正義。本件檢察官係以上訴人涉有
貪污治罪條例第六條第一項第三款（應係第四款之誤）罪嫌，提起公訴。原判決認定
上訴人轉包鐵塔裝建工程部分，係犯同條例第六條第一項第四款之罪；而就上訴人向
陳松旺索取聚餐費五萬元部分，則變更起訴法條，改論以較重之同條例第五條第一項
第二款利用職務上機會詐取財物罪，並與轉包工程圖利部分予以併罰。但稽之原審審
判筆錄，審判長並未告知上訴人所變更之罪名，與以辯明犯罪嫌疑之機會，即遽予裁
判，其所踐行之訴訟程序，自難謂為合法。(二)科刑之判決書，須將認定之犯罪事實詳
記於事實欄，然後於理由內逐一說明其憑以認定之證據，使事實與理由相互一致，方
為合法。原判決認定上訴人向原判決附表編號三、四、五、六、七、十、十一、十二
、十三（與十四係同一工程）、十五所示工程之承攬廠商工地負責人，以每噸九千元
至一萬元不等之價格轉包鐵塔裝建工程，再以每噸七千元至八千元不等之價格轉包廖
明田等人施工，賺取其差價，直接圖得二百四十八萬八千六百七十四元之利益。但依
前述附表編號之「圖利金額」欄所列金額計算，合計為二百五十三萬八千六百七十五
元，與事實認定之圖利金額，不相一致。上訴人就前述各該工程，究竟分別以何等之
價格向廠商工地負責人轉包，再以何等之價格轉包予廖明田等人，此與計算其圖利之
金額攸關，原判決未逐一詳加認定，亦有不合。(三)貪污治罪條例第五條第一項第二款
利用職務上之機會，詐取財物罪，性質上屬詐欺罪之一種，以公務員有為自己不法所
有意圖之主觀犯意存在，並表現於外，在客觀上假借職務上之一切事機，以欺罔手段
使人陷於錯誤而交付財物為構成要件。原判決認定上訴人向陳松旺詐取五萬元部分，
係犯貪污治罪條例第五條第一項第二款利用職務上之機會詐取財物罪。但就上訴人是
否具有不法所有之意圖，則未明白認定，已難謂適法。且依「營繕工程結算驗收證明
書」等相關文件記載，上訴人似非擔任該項工程驗收之人（見偵查卷第一二八頁至第
一四二頁），其詐取財物有無可以乘勢利用之職務上機會？饒有探求餘地。又原判決
謂本件工程已進入驗收階段，驗收完畢承商「循例」會宴請有關人員（見原判決第七
面第十六、十七行）。如果無訛，則承商宴請驗收人員之例是否為法之所許？與驗收
人員之職務有無對價關係？此與上訴人所涉之罪名，關係至切，亦應詳為認定，始足
為判斷其適用法律正當與否之依據。上訴意旨指摘原判決違背法令，非無理由，應認
仍有撤銷發回更審之原因。
據上論結，應依刑事訴訟法第三百九十七條、第四百零一條，判決如主文。
中      華      民      國    八十九    年      三      月      二      日
                              最高法院刑事第六庭
                                  審判長法官  紀  俊  乾
                                        法官  楊  商  江
                                        法官  黃  正  興
                                        法官  陳  東  誥
                                        法官  張  春  福
      右正本證明與原本無異
                                              書  記  官
中      華      民      國    八十九    年      三      月      七      日


司法院資訊處製作；財團法人民間司法改革基金會備份。
